臺灣桃園地方法院刑事判決　　　　　　108年度易更一字第5號
公　訴　人　臺灣桃園地方檢察署檢察官
被　　　告　周祖勝



選任辯護人　林傳哲律師
上列被告因背信案件，經檢察官提起公訴（106年度偵字第00000
號），前經本院以106 年度易字第1492號判決不受理，嗣經臺灣
高等法院以108 年度上易字第1404號判決發回更審，本院判決如
下：
    主  文
周祖勝無罪。
    理  由
一、公訴意旨略以：被告周祖勝係投資帛琉共和國（下稱帛琉）
    Palau Sea Passion Corporation （中文名稱：帛琉海情公
    司）所經營帛琉海悅大飯店（又譯為帛琉百悅大飯店，下均
    稱海悅飯店）之股東，其持股比例為3%。緣海悅飯店於民國
    101 年12月28日召集股東會，決議將海悅飯店成立時所餘無
    人認購之11 %股份，分別登記予海悅飯店之債權人以抵償借
    款債務，因告訴人葉家源曾於94年8 月10日、95年8 月8 日
    分別借款共新臺幣（除另註明幣別外下均同）298 萬元予海
    悅飯店，則以1%股份價值250 萬元換算借款金額計算，海悅
    飯店因此決議將上開11% 中之2 % 股份登記予告訴人（借款
    金額：本金2,980,000 元＋利息4,706,800 元＝7,686,800
    元，抵借款500 萬元後尚餘借款268 萬6,800 元），進而於
    102 年1 月31日召集海悅飯店董監事會，惟該日會議中，被
    告因認其對海悅飯店尚有500 萬元之借款債權，而主張上開
    2 % 股份應登記其名義，然因海悅飯店須向帛琉共和國主管
    機關申報股權變更登記，因此決議上開2%股份暫以被告名義
    登記，因而受託保管上開2%股份，倘日後確認海悅飯店所負
    債務後，再行辦理變更登記，嗣於104 年2 月25日，海悅飯
    店復召集股東會議，並於該日會議中決議上開2%股份確應變
    更登記予告訴人之名義，詎被告明知此情，仍意圖為自己不
    法之利益，違背任務拒將該2%股份改登記予告訴人，復拒將
    海悅飯店104 年第三季（104 年7 、8 月）及第四季就上開
    2%股份所提撥之股東盈餘共美元12,000元交予告訴人，而違
    背其任務，致生損害於告訴人。因認被告涉犯刑法第34 2條
    第1 項之背信罪嫌。
二、程序事項及法律之適用：
    ㈠本件關於被告是否「為他人處理事務」之討論、決議及行
      為，依卷內相關會議決議等事證（下詳），係在我國領域
      內進行，且被告自公司受領股東盈餘之結果，仍影響告訴
      人在我國境內之財產權益，故我國法院對本件應有審判權
      ，先予敘明。
    ㈡犯罪事實應依證據認定，無證據不得認定犯罪事實；不能
      證明被告犯罪者，應諭知無罪之判決，刑事訴訟法第154
      條第2 項、第301 條第1 項分別定有明文。如檢察官所舉
      證據無法使法院形成被告有罪之確信，法院即應落實無罪
      推定原則，諭知被告無罪（最高法院92年台上字第128 號
      判例、101 年度台上字第2966號判決意旨參照）。又刑事
      訴訟法第308 條前段規定，無罪之判決書只須記載主文及
      理由，理由之論敘僅須與卷存證據資料相符，且與經驗法
      則、論理法則無違即可，所使用之證據亦不以具有證據能
      力者為限，即使不具證據能力之傳聞證據，亦得資為彈劾
      證據使用，故無罪之判決書，就傳聞證據是否例外具有證
      據能力，本無須於理由內說明（最高法院100 年度台上字
      第2980號判決意旨參照）。
三、公訴人之論據及被告答辯意旨：
    ㈠公訴意旨認被告涉犯上開背信罪嫌，無非以被告於偵查中
      之供述、告訴人於偵查中之指訴、證人即海悅飯店股東王
      永成於偵查中之證述、證人即海悅飯店原股東楊國宏於偵
      查中之證述、證人即海悅飯店前負責人姜水浪於偵查中之
      證述、帛琉海悅大飯店2012年12月28日舊股東會會議紀錄
      、2013年1 月31日董監事會會議、2015年2 月25日舊股東
      會會議紀錄、帛琉海情公司101 年7 月30日登記資料、帛
      琉百悅大飯店2015年8 月4 日及同年12月28日股東盈餘分
      配表、郵局存證信函（平鎮北勢郵局存證號碼105 號、中
      壢東興郵局存證號碼152 號），為其主要論據。
    ㈡訊據被告否認有何背信犯行，辯稱：我只是海悅飯店的股
      東。告訴人認為是他所有的海悅飯店上開2%股份（下稱系
      爭股份），本就是我的，我是按照我應有的股份來分受股
      利。所謂公司有11% 空股，是證人姜水浪說的，希望每1
      股賣250 萬元。104 年2 月25日的海悅飯店股東會決議雖
      記載要將系爭股份改給告訴人，但該決議根本不合法，也
      不是真的股東會。我沒有受告訴人或海悅飯店董事會、股
      東會所託去保管系爭股份，所以我沒有去辦理變更股權登
      記的義務，更沒有所謂違背受託義務可言。辯護人並補稱
      ：這只是民事投資糾紛。
四、經查：
    ㈠刑法第342 條之背信罪，須以為他人處理事務為前提，所
      謂為他人云者，係指受他人委任，而為其處理事務而言（
      最高法院49年台上字第1530號刑事判例意旨參照）。本件
      既起訴被告涉犯背信罪，首應探究者為，被告有無受委任
      保管系爭股份。就此而言：
      ⒈帛琉海情公司於101 年（2012年）7 月30日前，100%股
        份均有登記給相應股東，其中，證人姜水浪（Chiang K
        uang Yeh，應為其舊名姜廣業之英譯）持股31% 、被告
        （Chou Chu Sheng）持股3%、告訴人（Yeh Chia Yuan
        ）持股1%；自該日起，100%股份仍均有登記給相應股東
        ，但持股人及持股比例均有變動，其中，邱宏照（Chiu
        ,Hung-Chao）持股30% 、證人姜水浪（Chiang ,Shui L
        ang ）持股11% 、被告持股3%、證人楊國宏（Yang ,Ku
        o Hung）、王永成（Wang , Yung Chen）各持股10% 、
        告訴人則已無持股之事實，有出售前股權文件、海悅飯
        店現行股權比例（出售後）文件在卷可考（依文件英文
        文義，各為帛琉外國投資委員會〈Foreign Investment
        Board 〉所發、某帛琉法律事務所〈即Carlos "Hiros"
        Salii ,attorney&Counsellor at Law 〉致帛琉外國投
        資委員會之文件，依序見他字卷正下方頁碼第53至55頁
        ，後者文件即起訴意旨所指之帛琉海情公司101 年7 月
        30日登記資料，其中文翻譯版本見同卷第128 頁反面至
        第127 頁，上開文件於下合稱帛琉股權登記文件），又
        經證人姜水浪證述在卷（下詳），並為被告不爭執，首
        堪認定。
      ⒉被告一致否認有受任何人委託保管系爭股份。且查：
        ①證人王永成於105 年11月16日偵詢時僅稱：告訴人是
          海悅飯店的債權人，有讓告訴人轉為股東，好像有2
          或3 股，但這些股份也賣掉了，當時海悅飯店的董監
          事在吵，到底系爭股份要給被告或告訴人，因被告堅
          持不能登記給告訴人，所以由證人楊國宏將11% 分配
          表上的告訴人姓名劃掉，改成被告姓名，才暫時登記
          在被告名下，若要變更要再去帛琉辦變更登記，後來
          有一份2015年2 月25日會議紀錄確認告訴人可以分到
          系爭股份，要登記回告訴人名下，只是被告仍主張有
          對海悅飯店或證人姜水浪的債權。
        ②證人楊國宏於105 年12月25日偵詢時僅稱：證人姜水
          浪說他身為海悅飯店董事長，幫大家借很多錢，要賣
          當初無人認購的11股海悅飯店股份，並決定要把這11
          股分配登記給有借錢給海悅飯店的股東，是以1 股25
          0 萬元去換算。因被告、告訴人都有借款給海悅飯店
          ，但情況不明確，所以當時被告說系爭股份暫時登記
          在被告名下，查清楚後，也有可能登記給告訴人。之
          後證人姜水浪有對股東提告，說股東騙證人姜水浪賣
          股權，當時證人姜水浪有承認已還500 萬元給被告，
          所以後來才說要把系爭股份登記給告訴人。將11% 分
          配表上的告訴人姓名劃掉，改成被告姓名的人不是我
          。
        ③證人姜水浪於106 年4 月5 日偵詢時僅稱：我當時是
          海悅飯店的董事長，公司沒錢，有透過證人姜仁安跟
          被告借300 萬元，就是卷內證人姜仁安簽給被告的三
          張本票（本票金額合計300 萬元，見他字卷正下方頁
          碼第183 頁），後來加上利息共為500 萬元，這非私
          人借款，其並於本院110 年9 月28日審判程序具結證
          稱：我有以姜廣業的舊名，與被告簽署他字卷正下方
          頁碼第168 至179 頁的三份合夥契約書（被告於第三
          份合夥契約書，係以被告之配偶陳瑞萍出名簽署），
          被告有投資海悅飯店，有3%股份，未擔任過董事。證
          人姜仁安有代表我替公司向被告借錢。公司在101 年
          7 月30日股權變動後，邱宏照有持股30% 、我有持股
          11% 、被告有持股3%，是正確的。我確定告訴人是在
          101 年7 月賣掉股份的，我也是在101 年7 月賣股份
          給邱宏照，告訴人怎麼還可以在101 年12月、104 年
          開會作會議記錄，這沒有任何代表性、是非法的。我
          確定告訴人沒有任何權利去分海悅飯店的任何股份，
          告訴人還欠我一堆錢。
        ④證人姜仁安於本院109 年5 月26日審判程序具結證稱
          ：被告是我引進帛琉當股東，證人姜水浪有透過我向
          被告借錢。我知道的是被告有3%股份。我有參加過海
          悅飯店的股東會幾次，沒聽過關於系爭股份的爭議。
        ⑤告訴人於105 年10月12日偵詢僅稱：我陸續投資達3%
          ，我原本就是股東，但後來被證人姜水浪拿去偷賣掉
          。系爭股份是來自於公司的空股。被告是在102 年1
          月31日董監會議，就11% 分配表所載的系爭股份，用
          筆將我名字刪除掉，被告擅自更改決議後，拿去叫董
          事會幫他登記，後來因被告一直不出面，新董事會到
          現在沒有辦理更正登記。
        ⑥綜上可見，對於系爭股份究應歸屬於誰、告訴人在10
          1 年7 月後對海悅公司是否仍有持股及失去持股之原
          因、101 年12月後之各該會議記錄書面是否合法有效
          等節，雖均有爭議，然確無人曾表明，被告有受託保
          管系爭股份（無論是受帛琉海情公司所託或告訴人所
          託，下同），被告也未應允。甚至告訴人自承：被告
          不行自行辦理登記股權移轉（他字卷正下方頁碼第30
          至31頁），證人姜水浪到院亦明確證稱：帛琉海情公
          司沒有決議過要以被告名義登記保管2%股份。我是帛
          琉海情公司的創辦人，所有程序都是我辦的，所有文
          件必須我親自送件，別人辦不了，被告只是股東，未
          曾當過公司董事。幫我辦登記的是公司長年顧問律師
          沙里（本院易更一字卷二第149 頁、第160 頁；沙里
          應指上開帛琉法律事務所之Salii ），此與帛琉公司
          法相關規定，公司應備置股東名冊，並於官方登記，
          且股東、股權有變更時，也要在股東名冊作相應變更
          ，辦理之義務人為受託人、經理或董事，有卷附帛琉
          共和國公司法相關規定列印資料附卷可稽（本院易字
          卷第25至26頁；帛琉海情公司之股權、股東間權利義
          務事宜，均應適用帛琉法，為當事人、辯護人於本院
          107 年11月12日準備程序所不爭執〈本院易字卷第51
          頁；辯護人嗣並具狀確認不爭執，見本院易更一字卷
          一第120 至121 頁〉），互核相符，更可見在本質上
          ，被告不適格於保管系爭股份或辦理任何登記，且被
          告從未保管系爭股份或辦理任何登記。
      ⒊卷內無任何非供述證據可以證明被告有受任、或答應保
        管系爭股份。本件雖有所謂查帳小組前往帛琉查帳之情
        ，證人姜水浪亦到院證稱有人到帛琉查帳，但卷內並不
        存在關於查帳結果之任何事證。又在他字卷第11頁之11
        % 分配表第3 欄，原打字登載「2%」（應即系爭股份）
        屬告訴人姓名「葉家源」部分，雖經人以筆在「葉家源
        」三字上畫刪除線，改寫被告姓名「周祖勝」於旁，但
        無論下筆者為誰，頂多表示系爭股份究竟歸屬給被告或
        告訴人，存在爭議而已，與被告因此受任或答應保管系
        爭股份，仍屬二事。況告訴人雖自稱有3%股權，但依帛
        琉股權登記文件所示，其本僅有1%股權，且於101 年7
        月30日起，其更已非股東，證人姜水浪亦到院證稱，告
        訴人早已賣掉持股，絕無任何權利，有如上述，則告訴
        人認為系爭股份應屬其所有，是否僅係未經公司合法程
        序決議，以其自身先前對公司之借款（加計不低利息）
        轉抵股權之單方主張而已，亦屬有疑。
      ⒋綜上，起訴意旨指稱被告有受託保管系爭股份，顯有誤
        會。
    ㈡再就起訴書所引用為證據方法之海悅飯店各該會議決議而
      言：
      ⒈關於2012年12月28日舊股東會會議紀錄（他字卷正下方
        頁碼第3 至9 頁，在台北市舉行）：有證人姜水浪、楊
        國宏、王永成、被告、告訴人等人出席。既以「舊股東
        會」為名，可見出席者應均知悉帛琉股權登記文件所載
        關於101 年7 月30日之股權變動情形。又此次會議雖要
        確認各股東資金到位情形及資金流向、各股東對公司之
        債權及借款流向，但其內並未提到系爭股份是否由被告
        受託保管、且經被告應允之事。
      ⒉關於2013年1 月31日董監事會會議紀錄（他字卷正下方
        頁碼第10至11頁，在台北市舉行）：有證人王永成、楊
        國宏、被告、新董事長邱宏照等人出席，告訴人未參與
        ，主席為邱宏照。告訴人未參與，應是因為依帛琉股權
        登記文件，其當時已無持股。此次會議於討論關於證人
        姜水浪現有11% 股份是否屬公司未出售之空股事宜時，
        決議為：同意公股11% 登記予表列股東（含登記給被告
        之2%即系爭股份），惟本項登記為暫時性登記，待確定
        債務後，再行重新調整登記。同樣未提到系爭股份是否
        由被告受託保管、且經被告應允之事。
      ⒊關於2015年2 月25日舊股東會會議紀錄（他字卷正下方
        頁碼第12頁，在台北市舉行）：僅有證人楊國宏、王永
        成、告訴人出席。但依帛琉股權登記文件所載，在開會
        時，告訴人已非股東，則在公司新股東們已舉行上開董
        監事會議並由新董事長邱宏照擔任主席後，告訴人等幾
        名舊股東是否可以擅自召開所謂股東會議並決議？召集
        程序與通知是否合法？又既冠以「舊股東會」之名，其
        出席股份數、股東人數是否已達合法門檻？為何不是以
        常理上為當然召集權人之舊股東會董事長即證人姜水浪
        為召集？證人姜水浪已於到院作證時，點出上開程序問
        題並稱此會議無代表性。就此部而言，雖因卷內缺乏帛
        琉相關法規，檢察官亦未舉證，致本院無從對上開程序
        問題為確認，但以此次會議紀錄之說明1 至4 所載：「
        按舊股東會義決議確有登記2%（即系爭股份）給葉家源
        之決議…本決議復於2013年1 月31日送請新任董事會執
        行在案。」、「惟該新任董事會受周祖勝之要求未按章
        行事，且將應給葉家源之2%暫登在周祖勝名下」、「經
        調閱原始清算資料，確見周祖勝實無補登2%之道理」、
        「據上所述補登2%給周祖勝是錯誤，應予更正恢復登記
        給葉家源，並自始生效」，及決議：「受理葉家源之聲
        請更正葉家源2%股權之登記。並行文委請現（新）任董
        事會送投審會登記」，與本判決理由四㈡⒈及⒉之2 份
        會議決議勾稽後可知，就系爭股份有登記之義務者，為
        公司董事會，被要求辦理更正登記者，也是公司董事會
        ，從頭到尾，被告並無保管系爭股份或辦理任何登記之
        義務。況此2015年2 月25日舊股東會會議紀錄，實際上
        僅屬告訴人、證人王永成、楊國宏認為系爭股份應改登
        記給告訴人之書面結論而已，在存有上開程序問題、實
        體爭議之情況下，起訴意旨指稱「海悅飯店因此決議將
        上開11% 中之2 % 股份登記予告訴人」乙節，並非無疑
        。又按無論股東間如何爭執股權之歸屬，除有明確事證
        以外，並不因此讓某方股東背負辦理股權保管之義務，
        更不能僅因他方股東不滿公司股權登記之結果，就認定
        該方股東觸犯背信罪責。從而，起訴意旨所載「（被告
        ）因此決議上開2%股份暫以被告名義登記，因而受託保
        管上開2%股份」，實屬誤會。
    ㈢刑法第342 條第1 項係明定「致生損害於『本人』之財產
      或其他利益」為背信罪之要件，最高法院亦早於87年度台
      上字第2450號刑事判決強調：刑法上之背信罪，以損害「
      本人」之財產或其利益為構成要件之一，並以「本人」之
      財產或其他利益已否受有損害，為區別既遂與未遂之標準
      。簡言之，行為人受甲委任，損害乙，不能構成背信罪。
      準此，起訴意旨既稱被告因海悅飯店董監事會決議，而受
      託保管系爭股份，則公訴人必須舉證證明被告有基於自己
      或第三人不法之利益、或損害本人之利益之意圖，違背任
      務，客觀上發生損害海悅飯店董監事會之結果，始構成背
      信罪。但是，起訴意旨卻僅載明被告所為係使告訴人如何
      受損，而未具體論及海悅飯店董監事會究竟受有如何之損
      害，與背信罪之要件已有不合。況被告依帛琉海情公司所
      認定之股權比例，從公司受領股東盈餘，如何認定具有不
      法意圖而構成背信，起訴意旨亦乏具體理由。本院於109
      年2 月10日準備程序請公訴檢察官就此部起訴意旨說明，
      公訴檢察官僅答「以起訴書記載為準」（本院易更一字卷
      一第74至75頁），可見公訴檢察官亦無法替偵查檢察官解
      釋，為何會以此等不合背信罪要件之記載，率對被告提起
      公訴。換言之，本件即使可以證明，被告就系爭股份有受
      海悅飯店董監事會委任而負保管之責，及告訴人有未受系
      爭股份登記、分配股東盈餘之事實，被告也無從受背信罪
      所繩，遑論卷內並無積極證據支持此等事實之存在。
    ㈣此外：
      ⒈告訴人發給被告之上開郵局存證信函，只是告訴人就系
        爭股份之爭議，邀請被告來開協調會、要被告返還系爭
        股份給其之主觀見解而已。
      ⒉上開股東盈餘分配表，僅在整理104 年8 月4 日、同年
        12月28日所分配給表列股東之盈餘，與本院上開認定並
        無關係。
      ⒊其餘存在卷內而為起訴意旨所未引用為證據方法之書證
        ，均無關或不足動搖本院上開認定。如經濟部投資審議
        委員會105 年9 月30日經審二字第10500229400 號函僅
        在說明，查無我國投資人增資海悅飯店而已；帛琉海悅
        大飯店2013年1 月重組最新股東名冊，僅係關於股權變
        動後之股東名冊及新佔股權比例之內容，上有證人王永
        成於財務長欄位簽名（董事長及秘書長欄位均無人簽名
        ）；偵查檢察官所調取關於證人姜水浪對證人王永成、
        楊國宏等5 名股東（不含本件被告、告訴人）所提之告
        訴書狀及龐雜資料（他字卷正下方頁碼第126 至150 頁
        ，主要爭議是證人姜水浪稱已為公司墊許多錢，股東們
        欠其錢，而股東們則要證人姜水浪交代帳目及收取股東
        數千萬元款項後之資金流向）、被告稅務電子閘門財產
        所得調件明細，與本件被告是否受託保管系爭股份，亦
        均無關。
      ⒋本件已臻明確而可認定如上，則被告具狀請求本院向帛
        琉函詢，以證明11% 空股從何而來、告訴人是否為海悅
        飯店真正合法股東（本院易更一字卷一第126 頁），即
        無必要，併此敘明。
五、綜上，依檢察官所舉各項證據方法及卷存事證，不足使本院
    形成被告有為上開犯行之有罪確信，自應為無罪判決之諭知
    。
據上論斷，應依刑事訴訟法第301 條第1 項，判決如主文。
本案經檢察官翁誌謙提起公訴，檢察官許致維、洪鈺勛到庭執行
職務。
中    華    民    國  110     年    10    月    19    日
                  刑事第十庭審判長法  官  林大鈞
                                  法  官  陳愷璘
                                  法  官  徐漢堂
以上正本證明與原本無異。
如不服本判決應於收受判決後20日內向本院提出上訴書狀，並應
敘述具體理由。其未敘述上訴理由者，應於上訴期間屆滿後20日
內向本院補提理由書(均須按他造當事人之人數附繕本)「切勿逕
送上級法院」。告訴人或被害人如對本判決不服者，應具備理由
請求檢察官上訴，其上訴期間之計算係以檢察官收受判決正本之
日期為準。
                                  書記官  侯儀偵
中    華    民    國   110    年    10    月    19    日